【裁判字號】    99,保險上更(一),2
【裁判日期】    990727
【裁判案由】    給付保險金
【裁判全文】
臺灣高等法院臺南分院民事判決  99年度保險上更(一)字第2號
上  訴  人  甲 ○ ○
            乙○○○
共      同
訴訟代理人  江 信 賢  律師
            曾 靖 雯  律師
            蔡 麗 珠  律師
            蕭 立 俊  律師
被 上訴 人  國泰人壽保險股份有限公司
法定代理人  丁 ○ ○
訴訟代理人  蔡 淑 文  律師
上列當事人間請求給付保險金事件，上訴人對於中華民國97年11
月5日臺灣臺南地方法院第一審判決（97年度保險字第3號）提起
上訴，本院判決後經最高法院第一次發回更審，本院於99年7月
13日言詞辯論終結，茲判決如下：
    主  文
原判決廢棄。
被上訴人應給付上訴人甲○○新台幣壹佰柒拾伍萬元，給付上訴
人乙○○○新台幣柒拾伍萬元，及均自民國九十七年一月二十三
日起至清償日止，按週年利率百分之十計算之利息。
第一、二審及發回前第三審訴訟費用由被上訴人負擔。
本判決第二項於上訴人甲○○以新台幣伍拾捌萬元、上訴人乙○
○○以新台幣貳拾伍萬元供擔保後，得為假執行；但被上訴人於
標的物拍賣或變賣終結前，分別以新台幣壹佰柒拾伍萬元、柒拾
伍萬元為上訴人甲○○、乙○○○預供擔保後，得免為假執行。
    事實及理由
一、本件上訴人主張：
(一)上訴人等之子李俊賢係民國（下同）61年10月26日生，於80
    年9月間與被上訴人簽訂「國泰萬代福211終身壽險」（保單
    號碼0000000000），約定傷害險附約保險金額新台幣（下同
    ）50萬元，並於89年4月間再向被上訴人投保「國泰鍾愛一
    生313終身壽險」（保單號碼0000000000），約定平安保險
    附約保險金額100萬元，上開保險受益人均為上訴人等2人；
    另上訴人甲○○於87年9月間亦以李俊賢為被保險人，向被
    上訴人投保「國泰鍾愛一生313終身壽險」（保單號碼00000
    00000），約定平安保險附約保險金額100萬元，受益人為上
    訴人甲○○。嗣李俊賢於96年12月26日下午6時50分許，行
    經台南縣鹽水鎮往新營鎮○○○○道一號高架橋，因攀爬該
    高架橋上護欄不慎跌落國道一號285公里500公尺處之南向車
    道，因而導致顱腦損傷立即死亡，業經檢察官及法醫相驗後
    ，記載在相驗屍體證明書上，故李俊賢係非因疾病而起之意
    外死亡，應屬保險契約所謂意外傷害事故死亡，保險事故已
    然發生，詎被上訴人竟拒絕理賠。為此，依各該保險契約傷
    害保險附約、平安保險附約條款第2條第5項、第3條、第14
    條約定及保險法第34條規定，求為判命被上訴人應給付上訴
    人甲○○175萬元、上訴人乙○○○75萬元，及均自97年1月
    23日起按年息百分之10加計之利息（原審為上訴人全部敗訴
    之判決，上訴人就此敗訴部分全部提起上訴，除求為廢棄原
    判決外，並為如上之聲明）。
(二)被保險人李俊賢因個人之嗜好興趣，經常至台南縣鹽水往新
    營方向之國道一號高架橋上觀看車流燈光，且其為得以觀看
    更遠處之車流燈光，亦曾多次攀爬至橋墩上之鐵絲護欄中間
    橫桿（離地面175公分），此業據證人陳麗香在鈞院前審98
    年度保險上字第2號審理時到庭證述：「距離他出事前大約1
    年多不到2年，大約在96年間，都是在晚上，我看到他在那
    裡走來走去大約有7、8次，其中有2次我看見他站在最下方
    鐵管上，1次站在中間的鐵管上（提示相驗卷第35頁下圖）
    ，我覺得很危險，叫他趕快回去，他說他要看夜景很刺激，
    後來他有回去。」等語甚詳（見前審卷98年3月11日準備程
    序筆錄第2頁）。佐以行政院衛生署嘉南療養院（下簡稱嘉
    南療養院）98年4月17日嘉南司字第0980002136號函覆鈞院
    97年度保險上字第10號（此為上訴人與訴外人新光人壽保險
    公司之另案訴訟）表示：「…四、此種病患主要會有幻聽、
    妄想、解構的語言與行為、平板的表情與情緒。在高處觀看
    車流燈光並不是此診斷疾病的精神症狀。」益證李俊賢在台
    南縣鹽水往新營方向之國道一號高架橋上攀爬於橋墩上之鐵
    絲護欄中間橫桿觀看車流燈光，自非係因精神病發作，應堪
    認定，故系爭保險事故之發生與李俊賢所罹患之精神病症無
    關。
(三)至於上訴人於96年12月26日警詢時固陳稱：「他變成反對他
    人信仰其他宗教，不能祭拜祖先、妄想他人要陷害他，自稱
    上帝附身在他身上，上帝要他時間到了就要殉身…」等語，
    但當時上訴人係針對警察詢問：「他（指李俊賢）信教後平
    時有何作為？」之問題，就李俊賢自90年信仰基督教之後狀
    況而為陳述，並非僅就李俊賢當日發生事故之狀況而陳述；
    又蘆葦啟智中心之個案摘要表雖有記載上訴人表示李俊賢會
    在追逐及觀看車燈來往的過程中尋求刺激，穩定情緒，但此
    僅能證明李俊賢會以此來抒解情緒，無法遽認定李俊賢觀看
    車流與其罹患精神分裂症有無關連。另外，被上訴人引用財
    團法人長庚醫院、奇美醫院柳營分院及行政院衛生署嘉南療
    養院急診護理紀錄，皆係李俊賢在本件事發前10年或1年前
    精神病發、病情嚴重時候之狀況，當時李俊賢尚未經治療，
    豈可依當時情況遽認定李俊賢事後於96年12月26日爬到高處
    觀看車流行為，係與其罹患精神分裂症有關？而此行為縱認
    係有異常人行為，但也不能因此即認定係因其罹患精神分裂
    症行為造成，故被上訴人主張顯然過於恣意主觀，要不可採
    。況法醫丙○○於99年5月24日到庭也證稱：依伊專業，伊
    不能確定李俊賢墜落死亡時係因精神病發等語，且由嘉南療
    養院在99年5月12日以嘉南司字第0000000000號函覆表示：
    「…二、李員於門診治療期間並未提及有關上帝附身與觀看
    高速公路車流或與上帝溝通等言論；當時李員的病情評估為
    相對穩定，雖仍殘存有症狀干擾，但可維持日常生活自理、
    自行就醫與自行服藥。…四、爬到高處觀看車流之行為，以
    醫師專業並無法論斷是否與精神分裂症有關或是個人嗜好或
    情緒抒發」亦可知李俊賢之主治醫師就其專業也無法論斷李
    俊賢爬到高處觀看車流之行為與其罹患之精神分裂症有關，
    矧，法醫與李俊賢之主治醫師以其等之專業既皆無法論斷李
    俊賢爬至高處觀看車流之行為與其罹患之精神分裂症有關，
    而法醫丙○○與檢察官在相驗屍體證明書上勾選意外死亡也
    均有考量李俊賢罹患有精神分裂症，豈得單憑被上訴人臆測
    之詞即認定李俊賢攀爬至高處觀看車流致墜落死亡與其精神
    分裂症有關？再者，由上訴人於前審98年4月6日準備書狀提
    出之照片，也足證事發地點上方之鐵絲護欄中間橫桿係可供
    人站立，並非如被上訴人主張無法駐足站立，是而，當李俊
    賢攀爬至橋墩上之鐵絲護欄中間橫桿觀看車流燈光時，因其
    係以腳尖站立，依靠著上層鐵圍欄並握持圍欄頂上之橫桿（
    此由證人陳麗香在前審證述：「（證人看到李俊賢站在鐵管
    上，是如何站法？）他是靠著鐵管站著」等語也可稽），其
    身體本能定會呈現往前傾狀態，雖然鐵圍欄中間橫桿距離圍
    欄頂端橫桿尚有80公分，但以李俊賢身高176公分，鐵圍欄
    頂端橫桿僅及於李俊賢之大腿處，未及腰部，亦即李俊賢之
    腰部係高於圍欄頂端橫桿，則李俊賢在觀看中，如因握持圍
    欄頂端橫桿之手不小心滑脫，就會造成人重心不穩往前傾倒
    而墜落於高速公路車道上之情形，此由法醫丙○○在前審到
    庭證述：「（依鑑定人判斷，死者是從何處摔下來的？）從
    護欄道路面，是以自由落體的型態垂直掉落地面」、「（什
    麼情況會自由落體的型態？）就是頭先下、腳在上垂直掉落
    ，我會寫頂顱肩頸肩就是頭先落地；失足狀況下最容易自由
    落體，攀爬也有可能因失足以直接自由落體墜落，因為失足
    是失去控制，立足不穩，因為重心的關係，也會頭下腳上，
    以自由落體掉下來。我們是根據死者身體傷害形態及現場位
    置來判斷，所以我才會寫自行攀爬護欄墜落壓衝地面，如果
    是自己跳下來的話，反而會比較多腳先下來，他會有一個弧
    度出來」等語，亦足以認定。而於李俊賢攀爬當中或觀看車
    流當中，自可能發生因失足或手部不慎滑脫致發生重心不穩
    摔落之情形，應不待言。被上訴人猶仍強詞主張鐵絲護欄中
    間橫桿無法駐足站立，李俊賢攀爬之目的非在觀看車流，而
    是與其自身特殊之身心狀況及行止有關，顯為被上訴人之臆
    測之詞，應不足採。基上，本件被保險人李俊賢之死亡既非
    因其罹犯疾病、細菌感染、器官老化衰竭等身體內部因素所
    致之傷害或死亡，係因失足墜落地面死亡，自屬於意外事故
    ，為本件意外傷害保險所承保之範圍。而上訴人已提出相驗
    屍體證明書、證人陳麗香、丙○○證述及嘉南療養院之函覆
    內容等資料，以證明李俊賢係屬意外死亡，應認其已盡證明
    之責。被上訴人抗辯李俊賢之死亡非屬意外，是與李俊賢罹
    患之精神疾病有關，自應就其抗辯之事實負證明之責以實其
    說，始符合舉證責任分配之原則，但被上訴人並無法舉證證
    明以實其說，其僅因李俊賢罹患有精神疾病，即臆測認定李
    俊賢係因精神疾病才會攀爬至高處觀看車流並自意跳落高速
    公路死亡，殊不可採。
(四)另按保險法第109條第1項所指被保險人故意自殺，保險人不
    負給付保險金額者，不包括精神病或其他精神障礙等非自由
    意志所致之殺害自己之行為在內。該條所謂故意自殺，係指
    行為人於精神正常狀態下所為者而言，若因精神失常而為自
    殺，仍屬意外死亡（最高法院92年度台上字第2077號裁定參
    照）。凡非因自己之意志故意所致之突發性傷害或死亡，應
    屬意外事故（最高法院92年度台上字第534號判決參照）。
    而兩造間國泰平安保險附約第21條及國泰附加傷害保險給付
    特約條款第14條所稱之故意行為致死亡，亦應同上解釋，準
    此，縱認李俊賢係因罹患精神疾病而跳落高速公路，依據前
    開最高法院判決意旨，既非李俊賢在其精神狀態得以自由決
    定其意志狀況下所為，應仍屬於意外事故，被上訴人當有給
    付保險金義務。被上訴人一方面主張李俊賢係因患有精神疾
    病才會異於常人爬至高處致墜落死亡，並非屬意外事故，一
    方面又主張其雖因罹患有精神疾病，但未喪失判斷能力，其
    爬至高處係故意招致墜落危險發生，顯然相互矛盾，如依被
    上訴人主張，李俊賢之幻聽症狀已減輕至可以分辨且不受其
    干擾，其有判斷能力，則其爬至高處觀看車流，自不可能係
    因精神疾病造成，故被上訴人之主張顯相互矛盾，不可採取
    ，其主張依國泰平安保險附約第21條及國泰附加傷害保險給
    付特約條款第14條得不負理賠責任，洵無理由。
(五)並上訴聲明：(一)原判決廢棄。(二)被上訴人應給付上訴人甲○
    ○175萬元，及自97年1月23日起至清償日止，按年息百分之
    10計算之利息；被上訴人應給付上訴人乙○○○75萬元，及
    自97年1月23日起至清償日止，按年息百分之10計算之利息
    。(三)第一、二審及發回前第三審訴訟費用由被上訴人負擔。
    (四)願供擔保，請准宣告假執行。
二、上訴人則以下列等語資為抗辯：
(一)保險上所謂「外來突發事故」，係指自身以外事故，且事發
    突然無法防範者而言。實務上就意外傷害保險，亦採「原因
    」說，而非「結果」說。死者李俊賢之「相驗屍體證明書」
    記載：「自行攀爬護（欄）意外墜落衝壓地面」，僅能證明
    死亡結果為意外，並非意外突發原因所致。當時檢察官顯未
    調閱李俊賢生前就診病史，故該「相驗屍體證明書」不得採
    為意外死亡之證明。又國道警察之「職務報告書」乃研判李
    俊賢「從高速公路天橋自行跳下而死亡」，且李俊賢墜落地
    點之水泥圍籬（含鐵護欄）約130公分，其上鐵絲網高度亦
    約130公分，李必須攀上鐵絲網，再跨越始有跌落之可能，
    上訴人指李俊賢因重心不穩始跌落，與現場情狀不符。另依
    上訴人甲○○所述，李俊賢自90年起即因精神疾病有為上帝
    殉身之想法，死亡2、3天前，因接到網友來電而悶悶不樂，
    是其故意攀爬跳落，並非不可能。況依舉證責任分配原則，
    上訴人主張李俊賢非自殺而係意外死亡，自應由上訴人對此
    變態事實負舉證之責云云。嗣於本院審理時稱：依原審勘驗
    及附件一照片，被保險人李俊賢墜落處搭設有高達250公分
    之圍籬，倘其若欲觀看車流，竟捨棄其餘安全處所，刻意攀
    爬，勉強立足於寬3.5公分之橫桿，而招致墜落，顯見可預
    見，其行徑非一般常人所為，依其之病史及上訴人甲○○於
    偵查中之供述：「…妄想他人要陷害他，自稱上帝附身在他
    身上，上帝要他時間到了就要殉身，聽聞垃圾車音樂是上帝
    與他溝通，跟著垃圾車走，亦稱上帝附身要其觀看高速公路
    車流，才有快感，才能喜悅，才能與上帝溝通…」，另被上
    訴人所舉證人陳麗香，亦表示「距離他出事前大約1年多不
    到2年：我看到他在那裡走來走去大約有7、8次，其中有2次
    我看見他站到最下方鐵管上，1次站在中間的鐵管上，我覺
    得很危險，就叫他趕快回去，他說要看夜景很刺激…」，則
    被保險人之墜落死亡，肇因其一再故意攀爬不能立足之圍籬
    ，而攀爬圍籬則起因於被保險人自身所得查知，且存在之內
    部特殊原因。故被保險人之死亡，非屬保險事故中之「意外
    傷害事故」，自不符合理賠要件。又按臺灣臺南地方法院檢
    察署（下稱臺南地檢署）就本件所核發之「相驗屍體證明書
    」雖記載死亡方式為「意外死」，究與保險法之意外定義有
    間，主要在排除他殺之嫌疑，不能以相驗屍體證明書勾選意
    外死亡即謂該當保險法之意外事故致死亡。證人丙○○法醫
    雖稱死者「從護欄到路面是以自由落體的形式垂直掉落地面
    」「就是頭先下，腳在上垂直掉落…失足狀況下最容易自由
    落體，攀爬也有可能因失足以直接自由落體墜落，因為失足
    是失去控制，立足不穩，因為重心的關係，也會頭下腳上，
    以自由落體掉下來…如果是自己跳下的話，反而會比較多腳
    先下來，他會有一個弧度出來。」，但同時亦表示「因為死
    者患有精神妄想症，我不曉得當時他在想什麼，是在什麼狀
    況下造成墜落…」「本件的墜落可以是他殺，也可以是自殺
    ，也可以意外…」，足見並未確定死者之墜落係偶發、意外
    造成。事實上被保險人雖係「頭下腳上」著地，與跳躍後腳
    著地有間，惟案發現場，第一片與第二片圍籬中間之橫桿僅
    寬3.5公分，第二道圍籬頂端有刺網（見附件一照片），不
    可能立足後跳躍，證人丙○○經詢問亦表示：「問：請問鑑
    定人，你們當時有無就圍欄死者立足的地方僅有3.5公分來
    測量？有無就其是否可能故意失足列入考量？答：這是鑑識
    的問題」。故死者受限於客觀地形、物之限制，不可能以立
    足後跳下方式墜落，但可以攀爬至橫桿後，放手翻落，致頭
    下腳上墜地，足稽法醫之證述不能作為確定被保險人係意外
    失足墜落之證明。綜前所述，由相驗屍體證明書及法醫之證
    述，均不足證明被保險人係不慎自橋面跌落，自應受不利益
    之判決。
(二)退一步而言，被保險人之故意行為，為除外責任。按依兩造
    不爭執之保險契約第21條除外責任之規定，因被保險人的故
    意行為致死亡，保險公司不負給付保險金之責任。上訴人雖
    援92年台上字第534、2077號判決，稱因精神失常所為之自
    殺，仍符合意外。惟窺諸全文，主要係因保險公司未能舉證
    自殺之事實而為敗訴，並非指被保險人精神失常者之自殺仍
    得請求給付保險金。由被保險人之就醫記錄，其曾有自殺意
    念無訛，且依上訴人於相驗中之筆錄稱「大約兩三天接到香
    港男性網友來電後，便悶悶不樂，接著便稱要前往觀看高速
    公路車流，才會快樂…」，國道四隊新營分隊之職務報告書
    亦載「經尋問其父親該兒子因信教而患有精神疾病，最近有
    輕生念頭…」，足見被保險人生前心情悶鬱有輕生念頭。再
    者依上訴人之主張被保險人生前尚可教學、工作，又依行政
    院衛生署嘉南療養院98年4月29日函覆，個案（註：即被保
    險人）於96年12月14日於門診時對於醫師詢問幻聽干擾時的
    應對「他回答是可以不去理會，也不會去聽從幻聽的指示」
    ，顯然精神疾病尚未使其完全喪失自由意志，則被保險人攀
    爬於未能立足之鐵絲圍籬並無任何合理、正當之理，綜合一
    切情狀，係故意輕生。則被保險人未喪失自由意志下，若故
    意輕生，仍屬可歸責之故意行為，保險公司自可免除給付之
    責任。
(三)並為答辯聲明：(一)上訴駁回。(二)訴訟費用由上訴人負擔。(三)
    如受不利判決，被上訴人願供擔保，請准宣告免為假執行。
三、兩造就下列事項，並不爭執，堪信為真：
（一）訴外人李俊賢於80年9月21日向被上訴人投保「國泰萬代
      福211終身壽險」（保單號碼為0000000000），約定被保
      險人李俊賢意外身故保險金為50萬元；李俊賢另於89年4
      月12日向被上訴人投保「國泰鍾愛一生313終身壽險」（
      保單號碼0000000000），並約定被保險人李俊賢意外身故
      保險金為100萬元，上開保險受益人均為上訴人2人，有上
      開壽險要保書及保險單影本附卷可稽（見原審卷第8至10
      頁、18至21頁、第15至17頁）。
（二）上訴人甲○○於87年9月15日以李俊賢為被保險人，向被
      上訴人投保「國泰鍾愛一生313終身壽險」（保單號碼000
      0000000），約定被保險人李俊賢意外身故時，被上訴人
      應給付保險金100萬元，受益人則為上訴人甲○○，有上
      開壽險要保書附卷可佐（見原審卷第11至14頁）。
（三）96年12月26日下午6時50分許，李俊賢自臺南縣鹽水往新
      營方向之國道一號高架橋上，墜落位於國道一號285公里
      500公尺處之南向車道，因而導致顱腦損傷立即死亡，有
      臺南地檢署相驗屍體證明書、勘驗筆錄及現場圖附卷可稽
      （原審卷第27頁、第92頁至第100頁）。
四、上訴人主張健康保險係承保疾病所致之損失，意外傷害保險
    則在承保意外傷害所致之損失。被保險人李俊賢因個人嗜好
    興趣，喜歡在高架橋上觀看更遠處之車流燈光。依嘉南療養
    院回函表示在高處觀看車流燈光並不是此診斷疾病的精神症
    狀，李員於門診治療期間並未提及有關上帝附身與觀看高速
    公路車流或與上帝溝通等言論，當時李員的病情評估相對穩
    定，雖仍殘存有症狀干擾，但可維持日常生活自理、自行就
    醫與自行服藥。爬到高處觀看車流之行為，以醫師專業並無
    法論斷是否與精神分裂症有關，或是個人嗜好，或情緒抒發
    。又法醫丙○○於上訴審作證稱：依其專業，其不能確定李
    俊賢墜落死亡時係因精神病發等語，均可證明李俊賢在高處
    觀看車流燈光並非精神疾病的精神症狀。故不能單憑被上訴
    人臆測之詞即認定李俊賢攀爬至高處觀看車流致墜落死亡與
    其精神分裂症有關等情。惟為被上訴人所否認，並以前揭情
    詞置辯。從而，本件所應審究者厥為：被保險人李俊賢之死
    亡是否出於「自殺」？或是否屬於系爭保險契約所載之「意
    外事故」？經查：
（一）按當事人主張有利於己之事實者，就其事實有舉證之責任
      ，民事訴訟法第277條前段定有明文。次按主張法律關係
      存在之當事人，僅須就該法律關係發生所須具備之特別要
      件，負舉證之責任，至於他造主張有利於己之事實，應由
      他造舉證證明（最高法院48年台上字第887號判例要旨參
      照）；又按保險契約率皆為定型化契約，被保險人鮮有依
      其要求變更契約約定之餘地；又因社會之變遷，保險巿場
      之競爭，各類保險推陳出新，故於保險契約之解釋，應本
      諸保險之本質及機能為探求，並應注意誠信原則之適用，
      倘有疑義時，應為有利於被保險人之解釋（保險法第54條
      第2項參照），以免保險人變相限縮其保險範圍，逃避應
      負之契約責任，獲取不當之保險費利益，致喪失保險應有
      之功能，及影響保險巿場之正常發展；意外傷害保險係在
      承保被保險人非由疾病引起之外來突發事故所致傷害及其
      所致殘廢或死亡之損失，而人之傷害或死亡之原因，其一
      來自內在原因，另一則為外來事故（意外事故），所謂外
      來事故（意外事故），係指內在原因以外之一切事故而言
      ，其事故之發生為外來、偶然而不可預見（最高法院92年
      度台上字第2710號裁判意旨參照）。末按「意外傷害保險
      契約之受益人請求保險人給付保險金，雖應證明被保險人
      係因意外事故而受傷害，惟受益人如證明該事故確已發生
      ，且依經驗法則，其發生通常係外來、偶然而不可預見者
      ，應認其已盡證明之責。於此情形，保險人如抗辯其非屬
      意外，自應就其抗辯之事實負證明之責，始符合舉證責任
      分配之原則。」、「被保險人或受益人僅須證明保險事故
      之損害業已發生即可。保險人如主張其有免責事由，應由
      保險人負舉證之責。」，分別有最高法院96年度台上字第
      28號判決、74年度台上字第848號判決要旨可資參照。本
      件上訴人已提出臺南地檢署相驗屍體證明書、李俊賢就診
      病歷資料，證明李俊賢精神疾病症狀已獲得控制，並無自
      殺之念頭，且檢察官、法醫相驗後均認被保險人李俊賢應
      係意外死亡，依前揭實務見解，本院肯認上訴人已就被保
      險人李俊賢為意外死亡乙節盡舉證之責任。揆諸前開說明
      ，被上訴人自應就被保險人李俊賢係自殺而非意外身亡之
      事實負舉證責任，合先敘明。
（二）查被保險人李俊賢墜落處之上方，即國道一號高架橋上，
      墜落地點位於國道一號285公里500公尺處之南向車道，橋
      為東西向、橋西向往鹽水鎮、橋東向往新營，該高架橋南
      側邊，架設有水泥護欄，其上並有鐵管，鐵管之外復有鐵
      絲護網，以防止人員掉落至國道一號高速公路；橋西側之
      鄉道與橋面第一道鐵絲護網之西側距約130公尺，至於該
      水泥護欄即橋墩有85公分，其上所架設之鐵管距上開水泥
      護欄最上緣則有38公分，鐵管外之鐵絲護網高度自水泥護
      欄最上緣算起為170公分，上開鐵絲護網距水泥護欄最上
      緣算起約90公分高處，有一橫桿以資區隔，該橫桿以上仍
      有80公分之鐵絲護欄；另李俊賢身高經勘驗約為176公分
      。以上各情，有現場照片、勘驗筆錄及現場圖、檢驗報告
      書在卷足憑（見原審卷96至105頁、本院上訴卷第87至92
      頁、本院上更(一)卷第39至44頁；第93頁；第95頁；本院上
      訴卷第34至39頁），堪信屬實。
（三）鑑定人丙○○（即相驗法醫）於本院上訴審具結證稱：「
      （請說明相驗屍體的結果？）死者李俊賢是自行攀爬護欄
      意外墜落衝壓地面以致傷亡，他造成的傷害是頂顱頸肩部
      衝壓性挫傷合併開放性骨折，最後死亡原因是顱腦損傷導
      致立即死亡。」、「（依鑑定人判斷，死者是從何處摔下
      來的）從護欄到路面，是以自由落體的型態垂直掉落地面
      。」、「（什麼情況會自由落體的型態？）就是頭先下、
      腳在上垂直掉落，我會寫頭顱頸肩就是頭先落地；失足狀
      況下最容易自由落體，攀爬也有可能因失足以直接自由落
      體墜落，因為失足是失去控制，立足不穩，因為重心的關
      係，也會頭下腳上，以自由落體掉下來。我們是根據死者
      身體傷害型態及現場位置來判斷，所以我才會寫自行攀爬
      護欄墜落衝壓地面，如果是自己跳下的話，反而會比較多
      腳先下來，他會有一個弧度出來。」、「（依鑑定人的經
      驗判斷，死者死亡的最大原因？）因為死者患有精神妄想
      症，我不曉得當時他在想什麼，是在什麼狀況下造成墜落
      ，本件死亡方式『意外』是檢察官勾的，也是檢察官經過
      詳細偵查整個情形後研判的結果，我也同意，如果我不同
      意的話，我會建議再偵查。」、「（上訴代：請問鑑定人
      ，如果是自殺，是以什麼方式才有可能會造成自由落體的
      方式？）本件的墜落可以是他殺，也可以是自殺，也可以
      意外，但我們找不到他自殺及他殺的證據。」等語（見本
      院上訴卷第74頁至第75頁），據上所證，可知上訴人主張
      被保險人李俊賢係因意外導致死亡乙節，尚非無據。被上
      訴人雖辯稱：「訴外人若不慎摔落，理應側面著地，李俊
      賢卻是頭頂直落，顯見係攀爬至圍欄後，彎身以頭向地下
      之方式翻落，與站立觀看車流之姿有異」云云，惟此與鑑
      定證人丙○○上開所證述「失足狀況下最容易自由落體，
      攀爬也有可能因失足以直接自由落體墜落，因為失足是失
      去控制，立足不穩，因為重心的關係，也會頭下腳上，以
      自由落體掉下來，我們是根據死者身體傷害型態及現場位
      置來判斷，所以我才會寫自行攀爬護欄墜落衝壓地面，如
      果是自己跳下的話，反而會比較多腳先下來，他會有一個
      弧度出來。」等情不符，是其前揭所辯，委不足採。
（四）另證人陳麗香於本院上訴審亦證稱：「（證人是否看過他
      《即李俊賢》到國道一號高速公路高架橋上面？）有，看
      過7、8次。」、「（在什麼時間看到？）距離他出事前大
      約1年多不到2年，大約在96年間，都是在晚上，我看到他
      在那裡走來走去大約有7、8次，其中有2次我看見他站到
      最下方鐵管上，1次站在中間的鐵管上，我覺得很危險，
      就叫他趕快回去，他說他要看夜景很刺激，後來他有回去
      。」、「（證人還有看到什麼？）有看到他在高速公路的
      橋上走來走去。」、「（證人看到李俊賢站在鐵管上，是
      如何站法？）他是靠著鐵管站著。」等語（見本院上訴卷
      第52頁至第53頁），核與上訴人甲○○於偵查中陳稱：「
      ……稱上帝附身要其觀看高速公路車流、才有快感、才能
      喜悅、才能與上帝溝通，經常利用晚上我與太太睡覺後才
      偷偷出門，到事發地欣賞車流並與上帝溝通。」等語（見
      相驗卷第6頁、第7頁）相互一致，足見被保險人李俊賢經
      常在事故發生現址流連、逗留，並曾多次攀爬水泥護欄上
      方鐵管觀看車流，並非事故發生之日始去現場至明。
（五）最高法院本次發回意旨提出：「原審先則依相驗屍體證明
      書及鑑定人丙○○之證詞，認定被上訴人已就李俊賢為意
      外死亡盡其舉證責任，並謂：被上訴人指李俊賢係意外死
      亡，尚非無據．．李俊賢死亡係因攀爬至少第二道以上護
      欄鐵管，因重心不穩墜落高速公路路面所致等語（見原判
      決11、12、17頁倒數4～8行），繼卻又稱：依證人陳麗香
      於原法院之證言，被上訴人主張李俊賢係在高速公路橋上
      觀看車流，不知何種原因發生墜落高速公路致死，堪予採
      信．．雖其墜落原因不明，惟上訴人並未能舉證證明李俊
      賢係故意自殺而自鐵欄上方跳落云云（見原判決12頁、17
      頁倒數2、3行）。一稱：『攀爬護欄重心不穩墜落高速公
      路意外死亡』一曰：『不知何種原因墜落高速公路致死』
      ，兩相齟齬，已有判決理由矛盾之違法。」等語，然查被
      保險人李俊賢自高處墜落，致頂顱頸肩部衝壓性挫傷合併
      開放性骨折，最後死亡原因是顱腦損傷導致立即死亡，並
      無他殺嫌疑。且據鑑定證人丙○○於99年5月24日本院上
      更(一)審審理時亦證述：「（上訴代：李俊賢本身墜落死亡
      ，依你專業判斷和精神疾病是否有關連？）我不能確定。
      」、「（上訴代：依法醫專業他當時是否精神病發，無法
      確定但是精神疾病部分有所考量？）因為發病與否，要他
      活著的時候在現場有目睹才能判斷出，且由現場一切的狀
      況判斷，當時死亡有無發生精神疾病狀況，是無法瞭解的
      。」、「（上訴代：提示本院前審98年4月8日準備程序筆
      錄季法醫所陳述第3頁，這段話和他的精神疾病有關係嗎
      ？）這段話我的意思是說我不知道他當時在想什麼，他的
      幻聽跟死亡雖然不是直接關係，但是不能排除，因為我們
      也沒辦法事後知道他當時在想什麼。」等語（見本院上更
      (一)卷第113頁反面），互核其於本院本次審所為上開證述
      以觀，鑑定證人丙○○僅就本件被保險人李俊賢之死亡現
      場所呈現之情狀，依其專業判斷而推敲出被保險人李俊賢
      可能是因攀爬而失足，故呈現出自由落體墜落，但就被保
      險人李俊賢何以會失足之真正原因，恆屬人之內心想法，
      恐非外人所能揣測所能得知，準此，被保險人李俊賢究何
      因致其自高速公路橋上觀看車流處而墜落，或因一時失足
      或因手部不慎滑脫致重心不穩摔落或因其他緣由，終究僅
      能推測、模擬當時情境，雖真正原因不明，惟凡非因自己
      之意志故意所致之突發性傷害或死亡，應屬意外事故。是
      上訴人主張被保險人李俊賢係在高速公路的橋上觀看車流
      ，以致其墜落高速公路路面因而死亡，尚屬有據，足堪為
      採。
（六）被保險人李俊賢曾因精神疾病，自94年3月2日起至95年1
      月6日止，在財團法人臺灣省私立高雄仁愛之家附設慈惠
      醫院接受診療，並由該醫院開具轉診單建議轉診到財團法
      人奇美醫院柳營分院精神科，病名為精神分裂症。而奇美
      醫院柳營分院精神科，亦診斷為妄想型精神分裂症（見原
      審卷第119頁至第130頁）。嗣李俊賢曾於95年5月16日起
      至95年9月3日止，長達111日因精神性疾病前往嘉南療養
      院住院治療，並於95年9月3日出院後，每個月至少1次至
      嘉南療養院門診治療，直至96年12月14日止（見原審卷第
      136頁至第155頁）。雖被保險人李俊賢在該院前揭就診期
      間曾有主訴：「聖靈叫他自殺」，其護理紀錄亦載：「病
      人要求讓其回家去死，不回去聖靈會死，自殺意念強烈」
      （見原審卷第136頁反面、第137頁），此有原審向上開醫
      院調取李俊賢病歷及就診資料附卷可參；及上訴人甲○○
      於偵查中稱：「．．妄想他人要陷害他，自稱上帝附身在
      他身上、上帝要他時間到了就要殉身、聽聞垃圾車音樂是
      上帝與他溝通、跟著垃圾車走．．亦稱上帝附身要其觀看
      高速公路車流、才有快感、才能喜悅、才能與上帝溝通，
      經常利用晚上我與太太睡覺後才偷偷出門，到事發地欣賞
      車流並與上帝溝通。」等語（見相驗卷第6頁、第7頁），
      被上訴人因而據上諸情而主張李俊賢曾有自殺之想法云云
      ，惟經本院上訴審函詢嘉南療養院被保險人李俊賢病況及
      治療情形，據該院函覆：「說明二、依病歷記載，95年9
      月3日出院係因個案請假外出拒絕返院，辦理自動出院，
      當時幻聽與妄想仍存在。三、出院後規則返診，服藥亦規
      則，幻聽仍存，妄想減輕，但相對穩定，可以不理會幻聽
      ，可在家人照顧下維持生活自理與維持部分工作能力，病
      情尚稱穩定。精神分裂症患者有很高比例在藥物治療下幻
      聽妄想不會完全消失，但可減輕至個案可以不受其影響正
      常生活。四、病歷記載三件不同的事情：(一)Theinfluence
      from the AH（commanding：suicide）was alsonoted係
      指個案仍然會困擾聽到幻聽內容為命令他去自殺。評估：
      good係指個案雖受幻聽干擾，但是可以區別是幻聽症狀，
      不是真實的，而且可以不受其控制去執行幻聽的內容。知
      覺有幻聽並非正常，故需要服藥治療，病歷亦無記載精神
      狀況認知正常，只能說是穩定。(二)PE：為身體檢查的縮寫
      ，NE：為神經學檢查的縮寫，Grosslynormal表示此兩項
      檢查大致正常。這兩個檢查與精神狀況認知無關。(三)JOMA
      C：為判斷力、定向感（人、時、地）、記憶力、抽象思
      考、算術能力的檢查，Grossly normal表示門診時此五項
      檢查也大致正常」。該院復於98年4月29日再函覆稱：「
      說明二、李員最後來門診就醫日其確實為96年12月14日。
      三、李員來診的會談過程，醫師會詢問個案本月幻聽的情
      況是否減少或增加、幻聽的內容是否有改變、還有詢問個
      案對於幻聽的應變和處理，此項檢查是以醫師詢問後個案
      的報告為主。此個案當時於門診時對於醫師詢問幻聽干擾
      時應對，他回答是可以不去理會，也不會去聽從幻聽的指
      示。」各情，有該院98年3月30日、4月29日嘉南司字第09
      80001640號、第0980002381號函在卷可按（見本院上訴卷
      第64頁至第65頁、第94頁），再參酌該院於98年4月17日
      亦曾函稱：「說明二、依病歷記載，李員第一次就醫時間
      為93年2月17日，就醫原因為有幻聽與被害妄想。診斷為
      精神分裂症。之後並未回診，於95年5月16日至95年9月3
      日第一次住本院急性病房治療，住院原因為有宗教妄想與
      幻聽，診斷為精神分裂症。出院後規則回診接受藥物治療
      至最後一次回診日期為96年12月14日。於門診有表示幻聽
      會叫他去自殺，但是他表示可以分辨那是幻聽，而且不會
      照做，當時並未有自殺意念與自殺計畫的紀錄。來院治療
      與住院的原因為精神分裂症，給予服用抗精神病藥物Geod
      on 40mg一天四顆，規則服藥後情緒穩定，妄想減少至不
      影響生活，幻聽仍存但減輕至可以分辨與不理會，並未再
      住院，並可維持自我照顧功能，並有教小朋友唸書（生物
      ）。三、李員為精神分裂症患者，每次回診主要為藥物治
      療，輔以支持性心理治療，給予情緒上的支持與肯定其病
      情的進展與規則回診。以此診斷的病人能維持自我照顧能
      力，能自行規則回診，清楚辨識症狀且不與理會，超過一
      年多不需住院，治療成效尚可。四、此種病患主要會有幻
      聽、妄想、解構的語言與行為、平板的表情與情緒，在高
      處觀看來往車流燈光並不是此診斷疾病的精神症狀。依病
      歷記載，門診治療以討論精神症狀、服藥情況為主，還有
      詢問工作情況，並未深及到個案的休閒行為與嗜好。五、
      精神疾病患者確實可藉由藥物治療而控制病情。但每位病
      患對藥物成效不一，部份患者可以達到完全沒有幻聽與妄
      想，大部分服藥後會有部份改善，如幻聽與妄想減輕至患
      者可以對抗症狀並維持日常生活。李俊賢即為一有規則回
      診且有部份成效的病友，妄想且幻聽減輕至其本人可以分
      辨且不受其干擾，能維持自我照顧能力。」該院嗣於99年
      5月12日函覆稱：「說明二、李員於門診治療期間並未提
      及有關上帝附身與觀看高速公路車流或與上帝溝通等言論
      ；當時李員的病情評估為相對穩定，雖仍殘存有症狀干擾
      ，但可維持日常生活自理、自行就醫與自行服藥。三、就
      診時並未提及有關喜愛觀看高速公路車流；對於此行為以
      醫師專業上並無法論斷為與精神分裂症的關連或為個人嗜
      好或情緒抒發。四、爬到高處觀看車流之行為，以醫師專
      業並無法論斷是否與精神分裂症有關或是個人嗜好或情緒
      抒發。」有各該院98年4月17日、99年5月12日嘉南司字第
      0980002136號、第0000000000號等函在卷可參（見本院上
      更(一)卷第56頁至第57頁、第110頁）。足認被保險人李俊
      賢最後就診日96年12月14日之病情，已較早先病情有大幅
      度之改善，且於受幻聽干擾時可以不去理會，也不會去聽
      從幻聽的指示。至於護理紀錄雖有上開自殺意念強烈記載
      ，然護理人員並非為其診療之人，率斷病人有自殺意念，
      恐有違醫療常規，實難憑採，故病人之病情如何，自仍應
      以醫師之專業診斷為據。是被上訴人未能舉證證明被保險
      人李俊賢係故意自殺，且被保險人李俊賢雖因罹有精神疾
      病，經診斷為幻聽與被害妄想性疾患，然依前述嘉南療養
      院函覆說明，可知被保險人李俊賢規則服藥後情緒穩定，
      幻聽仍存但減輕至可以分辨甚至不去理會，妄想減少至不
      影響生活，並可維持自我照顧，正常工作等情，與一般混
      亂型、緊張型之精神疾病尚屬有間。再者，被保險人李俊
      賢於最後一次就診時（即96年12月14日）雖表示幻聽有叫
      他去自殺，但是他能分辨是幻聽且不會照做，當時並未有
      自殺意念與自殺計畫之紀錄，是被上訴人主張被保險人李
      俊賢罹攀爬墜落係因其長久以來有宗教特殊嗜好及觀看車
      流與上帝溝通之特殊身心狀況，是認被保險人李俊賢墜落
      死亡係自殺所致，自與意外傷害事故之要件不符云云，洵
      屬無據，不足為採。
（七）按「意外傷害保險乃相對於健康保險，健康保險係承保疾
      病所致之損失；意外傷害保險則在承保意外傷害所致之損
      失。人之傷害或死亡之原因，其一來自內在原因，另一則
      為外在事故（意外事故）。內在原因所致之傷害或死亡，
      係指被保險人因罹犯疾病、細菌感染、器官老化衰竭等身
      體內部因素所致之傷害或死亡；至外來事故（意外事故）
      ，則係指內在原因以外之一切事故而言，其事故之發生為
      外來性、偶然性，而不可預見，除保險契約另有特約不保
      之事項外，意外事故均屬意外傷害保險所承保之範圍。」
      、「保險法第109條第1項所指被保險人故意自殺，保險人
      不負給付保險金額者，不包括精神病或其他精神障礙等非
      自由意志所致之殺害自己之行為在內。故意自殺，係指行
      為人於精神正常狀態下所為者而言，若因精神失常而為自
      殺，仍屬意外死亡。」、「按人壽保險人於被保險人在契
      約規定年限內死亡，或屆契約規定年限而仍生存時，依照
      契約負給付保險金額之責。又被保險人故意自殺者，保險
      人不負給付保險金額之責任。保險法第101條、第109條第
      1項前段分別定有明文。故人壽保險契約之受益人，於被
      保險人在契約規定年限內死亡，即得向保險人請求給付保
      險金，倘保險人主張被保險人係故意自殺者，則應由該保
      險人負舉證之責。」分別有最高法院95年度台上字第327
      號、92年度台上字第2077號、97年度台上字第2087號等判
      決可資參照。又按「保險人對於由不可預料或不可抗力之
      事故所致之損害，負賠償責任。但保險契約內有明文限制
      者，不在此限。保險人對於由要保人或被保險人之過失所
      致之損害，負賠償責任。但出於要保人或被保險人之故意
      者，不在此限。」保險法第29條定有明文。及國泰平安保
      險附約第2條第5款：「本附約所稱『傷害』，係指被保險
      人於本附約有效的保險期間內，因遭受意外傷害事故（指
      非由疾病引起之外來突發事故），致其身體蒙受傷害。」
      ；同上附約第3條：「被保險人於本附約有效的保險期間
      內，因遭受第2條之意外傷害事故因而身故、殘廢或醫療
      時，本公司依照本附約的約定，給付保險金。」；同上附
      約第14條：「被保險人於本附約有效的保險期間內遭受第
      2條之意外傷害事故，並於意外事故發生之日起180日內身
      故者，本公司按本附約保險所記載該被保險人的本顯金額
      給付『身故保險金』。」；同上附約第21條：「被保險人
      直接因下列事由致成身故、殘廢或傷害時，本公司不負給
      付保險金之責任。一、受益人的故意行為，但其他受益人
      仍得申領全部保險金。二、要保人、被保險人的故意行為
      。三、被保險人犯罪行為。四、被保險人飲酒後駕（騎）
      車，其吐氣或血液所含酒精成分超過道路交通法令規定標
      準者。……前項第1、2款情形（除被保險人的故意行為外
      ），致被保險人傷害而殘費時，本公司給付殘廢保險金。
      」（見原審卷第22至25頁）。查本件被保險人李俊賢於前
      揭時地墜落死亡，被上訴人並無證據足以證明其有自殺之
      故意。且衡情亦難謂攀爬護欄觀看車流之行為必然會發生
      死亡之結果，故被保險人李俊賢之墜落死亡應屬不可預料
      之事故。又所謂直接故意係指行為人對於保險事故，明知
      並有意使其發生者而言，間接故意則指行為人對於保險事
      故，預見其發生而其發生並不違背其本意之謂。是以本件
      被保險人李俊賢是否有故意行為，端視其對保險事故之發
      生致其死亡之結果是否明知並有意使其發生，或對此保險
      事故即其死亡結果之發生預見其發生而其發生並不違背其
      本意而定，尚非僅以其對造成保險事故之發生即死亡結果
      之原因行為，亦即攀爬護欄觀看車流燈光之行為有意為之
      ，即遽可率斷指稱其對保險事故之發生有故意。例如闖紅
      燈或超速駕駛肇事死亡，縱有故意違規駕駛行為，若對保
      險事故之死亡結果無故意情事，實即難謂係故意行為或故
      意自殺。又被上訴人辯稱：「李俊賢最後於嘉南療養院就
      診日期為96年12月14日，即便當時病情穩定，不代表12月
      26日病情無變化，且醫師係以詢問方式難免有誤判之可能
      」云云，惟被上訴人上開所辯並無其他客觀資料足供佐證
      ，亦無舉實證以明其說，且按精神方面疾病無法以儀器檢
      測，大多以病人自述之異常行為，參酌其他身體狀況而為
      診療，則醫師以口頭問診及觀察病人行為，判斷病人之病
      情，核屬正當之醫療行為。況李俊賢並未隱瞞仍有幻聽之
      病情，被上訴人所辯醫師有誤判之可能，洵屬無據，顯不
      可採。再本件上訴人僅須證明保險事故之損害業已發生即
      可，被上訴人如主張其有免責事由，應由保險人負舉證之
      責，亦即被上訴人主張李俊賢係故意跌落高速公路路面以
      致死亡云云，則應進一步舉證以證明之，而非空言指摘李
      俊賢係「故意自殺」，故被上訴人上開所辯，均屬無據，
      不足憑採。
（八）依原審現場勘驗結果，事故發生之高速公路橋上，係圍有
      一排鐵絲護欄，中間橫桿之寬度為3.5公分，地面有水泥
      護欄至第一道橫鐵管高度為123公分，從地面至第二道護
      欄鐵管高度167公分，地面至最高護欄鐵管高度則為250公
      分，此有原審勘驗筆錄及現場照片可稽（見原審卷第87頁
      至第92頁），再審酌台南地檢署97年度相字第75號相驗卷
      法醫鑑定報告，被保險人李俊賢直接死因為「顱腦損傷造
      成立即死亡」，其身體多處除有死後遭輾壓傷及挫擦傷外
      ，主要傷勢為腦部受有衝壓性挫傷合併開放性骨折、腦組
      織外溢，及頸椎受有合併閉鎖性骨折，依鑑定人即法醫丙
      ○○於本院上訴審之證述:「（依鑑定人判斷，死者是從
      何處摔下來的）從護欄到路面，是以自由落體的型態垂直
      掉落地面。」、「（什麼情況會自由落體的型態？）就是
      頭先下、腳在上垂直掉落，我會寫頭顱頸肩就是頭先落地
      ；失足狀況下最容易自由落體，攀爬也有可能因失足以直
      接自由落體墜落，因為失足是失去控制，立足不穩，因為
      重心的關係，也會頭下腳上，以自由落體掉下來。我們是
      根據死者身體傷害型態及現場位置來判斷，所以我才會寫
      自行攀爬護欄墜落衝壓地面，如果是自己跳下的話，反而
      會比較多腳先下來，他會有一個弧度出來。」等語（見本
      院上訴卷第74至75頁），衡情被保險人李俊賢如欲觀看車
      流，站在橋上地面，即可觀看整道車流往來情形，本院依
      上開時、地及被保險人李俊賢墜落之方式、及其身上因墜
      落所受傷等因素，而推論李俊賢在觀看車流時，至少應有
      攀爬第二道護欄鐵管以上之行為。至於最高法院發回意旨
      提出被保險人李俊賢是日「究何以」攀爬至第二道以上高
      度之護欄至垂直墜落地面死亡，恐因誠屬其個人內心之思
      想，非外人所能料及，如同鑑定證人丙○○於本院上更(一)
      審證述：「……我不知道他當時在想什麼，……因為我們
      也沒辦法事後知道他當時在想什麼。」等語（見本院上更
      (一)卷第114頁）。另發回意旨亦指出李俊賢異於常人思考
      模式之行止，攀爬離地面達250公分高之鐵絲網護欄，並
      由護欄最上方直接墜落路面死亡之原因，是否與其仍有幻
      聽與妄想存在之精神分裂症無關？其該自身疾病是否為造
      成本件事故「最主要有效而直接」之原因（主力近因原則
      ）等情，據證人丙○○於本院上更(一)審證述：「（問：李
      俊賢本身墜落死亡，依你專業可否證明他當時屬於精神疾
      病病發？）我不能確定。」、「要他活著的時候在現場有
      目睹才能判斷出，且由現場一切的狀況判斷，當時死亡有
      無發生精神疾病狀況，是無法了解的。」等語（見本院上
      更(一)卷第113頁反面），可知李俊賢是否因疾病引起通常
      外來突發事故以致死亡，似已無可考，惟保險法第109條
      第1項所指被保險人故意自殺，保險人不負給付保險金額
      者，不包括精神病或其他精神障礙等非自由意志所致之殺
      害自己之行為在內，準此，被保險人所投保之國泰平安險
      附約第21條之故意行為，應係指行為人於精神正常狀態下
      所為者而言，若因精神失常而為自殺，仍屬意外死亡。故
      縱認李俊賢係因罹患精神疾病而攀爬至鐵絲網護欄，並由
      護欄最上方直接墜落路面，依據前揭最高法院判決意旨，
      既非李俊賢在其精神狀態得以自由決定其意志狀況下所為
      ，應屬於意外事故，被上訴人自應有給付系爭保險金之義
      務，因此，上訴人既已檢具相關文件資料，向被上訴人公
      司申請給付系爭意外身故保險金，有上訴人提出遭被上訴
      人公司於97年1月22日拒絕給付保險金申請之函覆附卷可
      稽（見原審卷第28至30頁）。被上訴人公司依上開規定，
      自應於收齊所需文件後15日內給付系爭意外身故保險金，
      雖上訴人無提出何時檢具上開資料，惟其請求被上訴人公
      司至遲應於97年1月23日給付系爭保險金，未逾規定期限
      ，且迄今仍分文未給付，被上訴人自應自97年1月23日起
      負遲延給付之責。是上訴人主張依系爭保險契約及保險法
      第34 條之法律關係，請求被上訴人給付自97年1月23日起
      至清償日止，按週年利率百分之10計算之約定遲延利息，
      經核於法並無不合，應予准許。
五、綜上所述，上訴人主張據嘉南療養院函覆稱被保險人李俊賢
    之精神症狀幻想、幻聽不會完全消失，但李俊賢當時已經治
    療到穩定可控制，且有定期回診，不能僅以其還有幻聽、幻
    想，而逕認其病情沒有受到控制，上訴人已提出相驗屍體報
    告書、證人丙○○、陳麗香等人之證述及嘉南療養院之相關
    函覆內容等資料，已盡其舉證責任，足資證明李俊賢係屬意
    外死亡，合於系爭保險契約附約之約定，保險事故已然發生
    ，被上訴人應負責理賠等語，為可採。被上訴人抗辯：被保
    險人李俊賢攀爬高處是精神疾病所造成，根據被保險人李俊
    賢長期宗教狂熱及其特殊性向（雙性戀或同性戀）傾向，造
    成李俊賢故意自殺。通常民事舉證責任主張意外事故請求全
    要由原告負舉證責任，他們提出法醫死亡證明來證明意外，
    這和保險法構成要件不同云云，為無可取。從而，上訴人依
    系爭保險契約之法律關係及保險法第34條第2項之規定，請
    求被上訴人給付上訴人甲○○175萬元、上訴人乙○○○75
    萬元，及均自97年1月23日（即被上訴人發函拒絕給付之翌
    日）（見原審卷第28至30頁）起至清償日止，按週年利率百
    分之10計算之利息，經核於法有據，應予准許。原審疏未詳
    查而為上訴人敗訴之判決，並駁回其假執行之聲請，洵有違
    誤，上訴人上訴意旨指摘原判決不當，求為廢棄改判，為有
    理由，應由本院將原判決廢棄，並改判如主文第2項所示。
六、假執行宣告：
    兩造陳明願供擔保宣告假執行或免為假執行之宣告，核無不
    合，爰分別酌定相當之擔保金額予以准許。
七、本件事證已臻明確，兩造其餘攻擊、防禦方法及所提證據資
    料，經審酌後認與判決結果不生影響，爰不一一論列，併此
    敘明。
八、據上論結，本件上訴為有理由，依民事訴訟法第450條、第4
    63條、第390條第2項、第392條、第78條判決如主文。
中    華    民    國    99    年    7     月    27    日
                  民事第三庭    審判長法  官  黃崑宗
                                      法  官  蘇重信
                                      法  官  王浦傑
上為正本係照原本作成。
如不服本判決，應於收受送達後20日內向本院提出上訴書狀，其
未表明上訴理由者，應於提出上訴後20日內向本院補提理由書狀
（均須按他造當事人之人數附繕本）上訴時應提出委任律師或具
有律師資格之人之委任狀；委任有律師資格者，另應附具律師資
格證書及釋明委任人與受任人有民事訴訟法第466條之1第1項但
書或第2項（詳附註）所定關係之釋明文書影本。
中    華    民    國    99    年    7     月    28    日
                                       書記官  廖英琇
【附記】
民事訴訟法第466條之1：
(1)對於第二審判決上訴，上訴人應委任律師為訴訟代理人。但上
  訴人或其法定代理人具有律師資格者，不在此限。
(2)上訴人之配偶、三親等內之血親、二親等內之姻親，或上訴人
  為法人、中央或地方機關時，其所屬專任人員具有律師資格並
  經法院認為適當者，亦得為第三審訴訟代理人。
民事訴訟法第466條之2：
  上訴人無資力委任訴訟代理人者，得依訴訟救助之規定，聲請
  第三審法院為之選任律師為其訴訟代理人。

司法院資訊處製作；財團法人民間司法改革基金會備份。
